# Variablen verändern {#sec-mutate-modify}

```{r}
#| include: false
source("setup.R")
```

Nachdem ihr gelernt habt, wie ihr Datensätze auf die relevanten Spalten reduziert, widmen wir uns nun der Qualität dieser Spalten. In diesem Kapitel geht es darum, wie ihr bestehende Variablen mit der Funktion `mutate()` aus dem `dplyr`-Paket gezielt verändern könnt. Wir schauen uns an, wie wir Datentypen korrigieren, Texte vereinheitlichen und fehlende oder fehlerhafte Werte ersetzen können.

![Mit `mutate` können wir existierende Variablen verändern.](/images/google_slides/mutate_modify_schema.svg){#fig-mutate-modify-schema}

Bevor ihr mit euren Daten rechnen, filtern oder visualisieren könnt, müsst ihr sie oft erst in Form bringen, denn die Realität liefert selten perfekte Daten. Spalten haben den falschen Datentyp, Texte sind uneinheitlich geschrieben oder es fehlen Werte. Wer lernt, diese Unsauberkeiten effizient zu beheben, schafft die notwendige Grundlage für alle verlässlichen Analysen und Modelle, die auf diesen Daten aufbauen.

Die folgende Tabelle zeigt die Funktionen, die wir in diesem Abschnitt kennenlernen.

| Funktion | Beschreibung |
|---|---|
| `mutate()` | Spalten verändern oder neue Spalten hinzufügen |
| `rename()` / `rename_with()` | Spalten umbenennen |
| `as.double()` / `as.character()` / `as.factor()` | Datentypen umwandeln |
| `if_else()` | Bedingte Zuweisung mit zwei Fällen |
| `case_when()` | Bedingte Zuweisung mit mehreren Fällen |
| `case_match()` | Direkte Wert-zu-Wert-Übersetzung |
| `replace_na()` / `coalesce()` | Fehlende Werte ersetzen |
| `str_to_lower()` / `str_squish()` / `str_remove_all()` | Text normalisieren |
| `across()` | Dieselbe Transformation auf mehrere Spalten anwenden |

Beginnen wir mit der rudimentärsten Form der Anpassung: Dem Umbenennen von Spalten.

## Variablen umbenennen {#sec-mutate-modify-umbenennen}

Das Umbenennen von Spalten ist streng genommen keine `mutate()`-Aufgabe, aber es gehört zum Vorbereiten eines Datensatzes dazu. Wie ihr im Kapitel zu `select()` gesehen habt (siehe @sec-select-umbenennen), gibt es dafür die Funktion `rename()`:

```{r}
tweets |>
  rename(user = screen_name, likes = favorite_count) |>
  head(3)
```

Das Muster ist immer `neuer_name = alter_name`. Alle übrigen Spalten bleiben unverändert.

Wenn ihr viele Spalten auf einmal umbenennen wollt, gibt es auch `rename_with()`. Damit könnt ihr eine Funktion auf alle (oder ausgewählte) Spaltennamen anwenden. Zum Beispiel alles in Großbuchstaben:

```{r}
orders |>
  rename_with(toupper) |>
  head(3)
```

Oder nur ausgewählte Spalten:

```{r}
tweets |>
  rename_with(toupper, starts_with("retweet")) |>
  names()
```

In der Praxis begegnen euch oft Datensätze mit Spaltennamen wie `Total Price`, `Order.ID` oder `CUSTOMER_NAME`. Leerzeichen, Punkte, Großbuchstaben und gemischte Konventionen machen das Arbeiten unnötig umständlich. Das Paket `janitor` bietet dafür `clean_names()`, das alle Spaltennamen auf einmal in ein einheitliches Format bringt:

```{r}
library(janitor)

messy_columns <- tibble(
  `Order ID` = 1:3,
  `Total.Price` = c(9.99, 19.50, 4.99),
  `CUSTOMER name` = c("Anna", "Ben", "Cleo")
)

messy_columns |>
  clean_names()
```

`clean_names()` wandelt alles in snake_case um: Kleinbuchstaben, Unterstriche statt Leerzeichen und Punkte, keine Sonderzeichen. Das ist besonders praktisch, wenn ihr Daten aus Excel oder externen Quellen ladet, bei denen die Spaltennamen nicht für R optimiert sind.

::: {.callout-tip icon="💡" title="Namenskonventionen"}
Es gibt verschiedene Konventionen, um mehrteilige Namen zu schreiben:

| Konvention | Beispiel | Typisch für |
|---|---|---|
| snake_case | `total_price` | R, Python |
| camelCase | `totalPrice` | JavaScript, Java |
| PascalCase | `TotalPrice` | C#, Klassennamen |
| kebab-case | `total-price` | URLs, CSS |
| dot.case | `total.price` | Älterer R-Code |

In R und im Tidyverse ist snake_case der Standard. `clean_names()` sorgt dafür, dass eure Spaltennamen automatisch diesem Standard folgen.
:::

## Datentypen umwandeln {#sec-mutate-modify-datentypen}

Warum ändert man überhaupt den Datentyp einer Spalte? Weil R je nach Typ unterschiedliche Dinge damit machen kann. Eine Zahl, die als Text gespeichert ist, lässt sich nicht addieren. Ein Datum, das als Zeichenkette vorliegt, kann nicht nach Monaten gruppiert werden. Deshalb ist das Umwandeln von Datentypen einer der häufigsten Schritte bei der Datenvorbereitung.

### Text in Zahlen

Manchmal kommen Zahlenwerte als Text in euren Datensatz, zum Beispiel weil sie aus einer CSV-Datei falsch geladen wurden. Mit `as.double()` oder `as.integer()` wandelt ihr sie um:

```{r}
data_with_text_numbers <- tibble(
  product = c("Laptop", "Mouse", "Keyboard"),
  price = c("999.99", "29.50", "79.00")
)

data_with_text_numbers |>
  mutate(price = as.double(price))
```

Wenn die Umwandlung fehlschlägt, weil der Text keine gültige Zahl enthält, erzeugt R ein `NA` und gibt eine Warnung aus. Das ist ein nützliches Signal, dass etwas mit den Daten nicht stimmt.

### Zahlen in Text

Der umgekehrte Weg funktioniert mit `as.character()`. Das braucht ihr seltener, aber manchmal wollt ihr eine ID-Spalte, die zufällig nur aus Ziffern besteht, explizit als Text behandeln:

```{r}
tweets |>
  mutate(id = as.character(id)) |>
  select(id) |>
  head(3)
```

### Werte in Faktoren

Faktoren sind Rs Art, kategoriale Daten darzustellen, also Spalten mit einer begrenzten Anzahl möglicher Werte. Wenn ihr im Kapitel zur Datenrepräsentation aufgepasst habt, erinnert ihr euch: Faktoren haben ein festes Set von Levels, und die Reihenfolge dieser Levels kann bei Auswertungen und Visualisierungen eine Rolle spielen.

Mit `as.factor()` wandelt ihr eine Spalte einfach um:

```{r}
tweets |>
  mutate(lang = as.factor(lang)) |>
  select(lang) |>
  glimpse()
```

Aber warum ist die Reihenfolge der Levels so wichtig? Schauen wir uns das an einem Beispiel an. Stellt euch vor, ihr habt Umfragedaten mit einer Zufriedenheitsskala:

```{r}
survey <- tibble(
  satisfaction = c(
    "very satisfied", "satisfied", "neutral", "dissatisfied",
    "satisfied", "very satisfied", "neutral", "satisfied",
    "dissatisfied", "very dissatisfied", "satisfied", "neutral"
  )
)
```

Wenn ihr diese Daten ohne Faktor in einem Balkendiagramm darstellt, sortiert R die Kategorien alphabetisch. Das Ergebnis ist inhaltlich unsinnig:

```{r}
#| label: fig-factor-alphabetical
#| fig-cap: "Ohne Faktor sortiert R die Kategorien alphabetisch."
library(ggplot2)

ggplot(survey, aes(x = satisfaction)) +
  geom_bar() +
  labs(x = "Zufriedenheit", y = "Anzahl")
```

"dissatisfied" steht vor "neutral", "very dissatisfied" steht irgendwo am Ende. Die Reihenfolge hat keinen inhaltlichen Sinn. Jetzt wandeln wir die Spalte in einen geordneten Faktor um:

```{r}
survey <- survey |>
  mutate(
    satisfaction = factor(
      satisfaction,
      levels = c(
        "very dissatisfied", "dissatisfied", "neutral", 
        "satisfied", "very satisfied"
      )
    )
  )
```

Und erstellen das gleiche Diagramm noch einmal:

```{r}
#| label: fig-factor-ordered
#| fig-cap: "Mit einem geordneten Faktor erscheinen die Kategorien in der richtigen Reihenfolge."
ggplot(survey, aes(x = satisfaction)) +
  geom_bar() +
  labs(x = "Zufriedenheit", y = "Anzahl")
```

Jetzt stimmt die Reihenfolge: von "very dissatisfied" bis "very satisfied", genau wie auf einer Likert-Skala. Das ist der Grund, warum Faktoren bei ordinalen Variablen so wichtig sind. Ohne sie verliert ihr die inhaltliche Ordnung.

## Werte umkodieren {#sec-mutate-modify-umkodieren}

Häufig müsst ihr die Werte einer Spalte in andere Werte übersetzen. Vielleicht liegen Kategorien als kryptische Codes vor, oder ihr wollt Wertebereiche zu Gruppen zusammenfassen. Dafür gibt es in R mehrere Werkzeuge.

### Einfache Bedingung mit `if_else()`

Wenn es nur zwei Möglichkeiten gibt, reicht `if_else()`:

```{r}
tweets |>
  mutate(is_retweet = if_else(is_retweet, "Retweet", "Original")) |>
  select(screen_name, is_retweet, text) |>
  head(5)
```

`if_else()` prüft eine Bedingung und gibt je nach Ergebnis den einen oder den anderen Wert zurück. Hier haben wir die logische Spalte `is_retweet` (mit den Werten `TRUE` und `FALSE`) in lesbare Textlabels umgewandelt. Achtet darauf, dass beide Werte denselben Datentyp haben müssen.

### Mehrere Bedingungen mit `case_when()`

Wenn ihr mehr als zwei Fälle unterscheiden müsst, ist `case_when()` die richtige Wahl. Es funktioniert wie eine Reihe von "wenn ... dann"-Regeln, die der Reihe nach geprüft werden:

```{r}
tweets |>
  mutate(
    source = case_when(
      str_detect(source, "iPhone")  ~ "Mobile (iOS)",
      str_detect(source, "Android") ~ "Mobile (Android)",
      str_detect(source, "Web")     ~ "Web",
      .default = "Other"
    )
  ) |>
  select(screen_name, source) |>
  head(10)
```

Die Reihenfolge ist wichtig: Die erste Bedingung, die zutrifft, gewinnt. `.default` fängt alles auf, was keine der Bedingungen erfüllt. Ohne `.default` werden nicht abgedeckte Fälle zu `NA`.

::: {.callout-tip icon="💡" title="Reihenfolge bei case_when()"}
Prüft die speziellsten Bedingungen zuerst. Wenn ihr `retweet_count >= 10` vor `retweet_count >= 1000` schreibt, werden alle Tweets mit mehr als 10 Retweets sofort als "medium" eingestuft, und die Bedingung für "viral" wird nie erreicht.
:::

### Werte direkt ersetzen mit `case_match()`

Wenn ihr einzelne Werte direkt in andere übersetzen wollt, ist `case_match()` besonders übersichtlich. Stellt es euch wie eine Übersetzungstabelle vor:

```{r}
tweets |>
  mutate(
    lang = case_match(
      lang,
      "de" ~ "German",
      "en" ~ "English",
      "fr" ~ "French",
      .default = "Other"
    )
  ) |>
  select(screen_name, lang) |>
  head(5)
```

Der Unterschied zu `case_when()` ist, dass `case_match()` direkt Werte vergleicht statt Bedingungen zu prüfen. Das macht den Code kürzer und lesbarer, wenn es um einfache Zuordnungen geht.

_Abbildung: Eine zweispaltige Tabelle mit dem Titel "case_match()". Links steht "Originalwert" mit den Einträgen "de", "en", "fr", "sonstige". Rechts steht "Neuer Wert" mit den Einträgen "German", "English", "French", "Other". Pfeile verbinden jeweils linke und rechte Seite. Unter der Tabelle steht ein kurzer R-Code-Schnipsel, der das Muster zeigt._

## Einheiten umrechnen {#sec-mutate-modify-einheiten}

Manchmal liegen eure Daten in der falschen Einheit vor. Vielleicht sind Preise in Cent statt in Euro, Gewichte in Pfund statt in Kilogramm oder Temperaturen in Fahrenheit statt in Celsius. Solche Umrechnungen sind einfache arithmetische Operationen in `mutate()`:

```{r}
weather_data <- tibble(
  city = c("Berlin", "Munich", "Hamburg"),
  temp_fahrenheit = c(68, 72, 59)
)

weather_data |>
  mutate(temp_fahrenheit = (temp_fahrenheit - 32) * 5 / 9)
```

Beachtet, dass wir die Spalte hier überschreiben. Der Name `temp_fahrenheit` passt nach der Umrechnung natürlich nicht mehr. In der Praxis würdet ihr die Spalte gleichzeitig umbenennen oder eine neue Spalte anlegen. Hier überschreiben wir sie der Einfachheit halber.

Das Gleiche funktioniert für Preise:

```{r}
orders |>
  mutate(total_price = total_price / 100) |>
  select(order_id, total_price) |>
  head(5)
```

## Werte korrigieren {#sec-mutate-modify-korrigieren}

In echten Datensätzen finden sich immer wieder Tippfehler, uneinheitliche Schreibweisen oder andere kleine Fehler. Stellt euch vor, ihr habt eine Spalte mit Städtenamen, in der "Osnabrück" manchmal als "Osnabrueck" oder "osnabrück" geschrieben wurde. Solche Inkonsistenzen müsst ihr bereinigen, bevor ihr die Daten gruppieren oder filtern könnt.

### Einzelne Werte ersetzen

Für gezielte Korrekturen eignet sich `case_match()`, das ihr schon kennt:

```{r}
city_data <- tibble(
  city = c("Berlin", "Muenchen", "berlin", "München", "Berln")
)

city_data |>
  mutate(
    city = case_match(
      city,
      "Muenchen" ~ "München",
      "berlin" ~ "Berlin",
      "Berln" ~ "Berlin",
      .default = city
    )
  )
```

Beachtet das `.default = city`: Alle Werte, die nicht explizit genannt sind, bleiben unverändert.

### Muster ersetzen mit `str_replace()`

Wenn das Problem systematischer ist, hilft `str_replace()` aus dem Paket `stringr`. Damit ersetzt ihr Teilstrings, die einem Muster entsprechen:

```{r}
url_data <- tibble(
  url = c("http://example.com", "http://test.org", "https://secure.net")
)

url_data |>
  mutate(url = str_replace(url, "^http://", "https://"))
```

`str_replace()` ersetzt nur das erste Vorkommen. Wenn ihr alle Vorkommen ersetzen wollt, nutzt `str_replace_all()`.

## Fehlende Werte ersetzen {#sec-mutate-modify-na}

Fehlende Werte (`NA`) sind in der Datenanalyse unvermeidlich. Manchmal stören sie aber bei Berechnungen oder Visualisierungen. Dann wollt ihr sie durch einen Ersatzwert ersetzen.

### `replace_na()`

Die direkteste Methode ist `replace_na()` aus dem Paket `tidyr`:

```{r}
tweets |>
  mutate(in_reply_to_screen_name = replace_na(in_reply_to_screen_name, "unknown")) |>
  select(screen_name, in_reply_to_screen_name) |>
  head(5)
```

### `coalesce()` für Ersatzwerte aus mehreren Spalten

Manchmal wollt ihr einen fehlenden Wert durch den Wert einer anderen Spalte ersetzen. Dafür gibt es `coalesce()`. Es nimmt den ersten nicht-fehlenden Wert aus einer Reihe von Spalten:

```{r}
data_with_gaps <- tibble(
  primary_email = c("anna@example.com", NA, "cleo@example.com"),
  backup_email = c("anna2@example.com", "ben@example.com", NA)
)

data_with_gaps |>
  mutate(email = coalesce(primary_email, backup_email))
```

`coalesce()` prüft von links nach rechts und nimmt den ersten Wert, der nicht `NA` ist. Das ist besonders nützlich, wenn ihr mehrere Quellen für denselben Wert habt.

## Text normalisieren {#sec-mutate-modify-text}

Textdaten sind oft uneinheitlich: Groß- und Kleinschreibung variiert, es gibt überflüssige Leerzeichen oder unerwünschte Sonderzeichen. Bevor ihr Texte analysieren könnt, müsst ihr sie normalisieren. Dafür bietet das Paket `stringr` eine Reihe von Funktionen.

### Groß- und Kleinschreibung

Mit `str_to_lower()` wandelt ihr alles in Kleinbuchstaben um. Das ist besonders wichtig, wenn ihr später nach Wörtern suchen oder Texte gruppieren wollt:

```{r}
tweets |>
  mutate(text = str_to_lower(text)) |>
  select(text) |>
  head(3)
```

Daneben gibt es `str_to_upper()` für Großbuchstaben und `str_to_title()` für die Großschreibung am Wortanfang.

### Leerzeichen bereinigen

`str_trim()` entfernt Leerzeichen am Anfang und Ende eines Texts. `str_squish()` geht einen Schritt weiter und fasst auch mehrere Leerzeichen innerhalb eines Texts zu einem einzigen zusammen:

```{r}
messy_data <- tibble(
  name = c("  Anna  ", "Ben", "  Cleo   Doe  ")
)

messy_data |>
  mutate(name = str_squish(name))
```

### Sonderzeichen entfernen

Wenn ihr Texte für eine Analyse vorbereiten wollt, kann es sinnvoll sein, Satzzeichen oder andere Sonderzeichen zu entfernen. Dafür nutzt ihr `str_remove_all()`:

```{r}
tweets |>
  mutate(text = str_remove_all(text, "[[:punct:]]")) |>
  select(text) |>
  head(3)
```

Das Muster `[[:punct:]]` steht für alle gängigen Satzzeichen. Wenn ihr nur bestimmte Zeichen entfernen wollt, gebt sie direkt an, zum Beispiel `str_remove_all(text, "#")` für Hashtag-Symbole.

## Zahlen runden {#sec-mutate-modify-runden}

Beim Arbeiten mit Dezimalzahlen wollt ihr die Werte manchmal runden, sei es für eine übersichtlichere Ausgabe oder weil Nachkommastellen in eurem Kontext keine Rolle spielen.

```{r}
orders |>
  mutate(total_price = round(total_price, 2)) |>
  select(order_id, total_price) |>
  head(5)
```

Neben `round()` gibt es `floor()` (abrunden auf die nächste ganze Zahl) und `ceiling()` (aufrunden). Diese Funktionen sind nützlich, wenn ihr zum Beispiel Altersangaben aus Geburtsdaten berechnet und immer auf ganze Jahre abrunden wollt.

## Mehrere Variablen ändern {#sec-mutate-modify-across}

Bisher haben wir immer eine Spalte nach der anderen verändert. Was aber, wenn ihr dieselbe Transformation auf mehrere Spalten gleichzeitig anwenden wollt? Dafür gibt es `across()`.

```{r}
tweets |>
  mutate(across(c(retweet_count, favorite_count), as.double)) |>
  select(retweet_count, favorite_count) |>
  glimpse()
```

`across()` nimmt zwei Argumente: die Spaltenauswahl und die Funktion, die auf jede Spalte angewendet werden soll. Für die Spaltenauswahl könnt ihr die gleichen Helfer nutzen, die ihr von `select()` kennt:

```{r}
tweets |>
  mutate(across(where(is.character), str_to_lower)) |>
  select(where(is.character)) |>
  head(3)
```

Hier haben wir alle Text-Spalten auf einmal in Kleinbuchstaben umgewandelt. Ohne `across()` müsstet ihr für jede Spalte eine eigene Zeile schreiben.

::: {.callout-tip icon="💡" title="across() mit eigenen Funktionen"}
Wenn eure Transformation komplexer ist, könnt ihr auch eine anonyme Funktion übergeben: `across(where(is.numeric), \(x) round(x, 2))` rundet alle numerischen Spalten auf zwei Nachkommastellen.
:::

_Abbildung: Ein Datensatz als Tabelle mit fünf Spalten. Drei davon sind farblich hervorgehoben (zum Beispiel alle numerischen). Darunter steht der Code `mutate(across(where(is.numeric), round))`. Ein Pfeil zeigt von den hervorgehobenen Spalten auf die gleiche Tabelle, in der die Werte dieser drei Spalten gerundet sind. Der Fokus liegt darauf, dass `across()` die gleiche Funktion auf mehrere Spalten anwendet._

## Kurz zusammengefasst {#sec-mutate-modify-zusammenfassung}

- Mit `rename()` und `rename_with()` benennt ihr Spalten um.
- `mutate()` verändert bestehende Spalten, indem ihr den gleichen Spaltennamen links und rechts verwendet.
- Datentypen wandelt ihr mit `as.double()`, `as.character()`, `as.factor()` und verwandten Funktionen um.
- Werte kodiert ihr mit `if_else()`, `case_when()` und `case_match()` um.
- Fehlende Werte ersetzt ihr mit `replace_na()` oder `coalesce()`.
- Text normalisiert ihr mit `str_to_lower()`, `str_trim()`, `str_squish()` und `str_remove_all()`.
- Mit `across()` wendet ihr dieselbe Transformation auf mehrere Spalten gleichzeitig an.

Jetzt wisst ihr, wie ihr bestehende Spalten in Form bringt. Im nächsten Kapitel geht es darum, aus vorhandenen Daten neue Variablen zu berechnen (siehe @sec-mutate-add).
