# Variablen auswählen {#sec-select}

```{r}
#| include: false
source("setup.R")
```

Nachdem ihr im vorherigen Kapitel einen ersten Überblick über euren Datensatz gewonnen habt, geht es nun an das gezielte Aufräumen. In diesem Kapitel lernt ihr die Funktion `select()` aus dem `dplyr`-Paket kennen. Wir zeigen euch, wie ihr bestimmte Spalten auswählt, überflüssige Spalten entfernt, die Reihenfolge der Variablen verändert und Spalten bei der Auswahl direkt umbenennt.

Wie jede Transformation im `dplyr`-Paket nimmt `select()` einen Tibble, verändert ihn und gibt anschließend einen neuen Tibble zurück (@fig-select-schema).

![Eine Transformation wie `select` bekommt einen Tibble als Eingabe und erzeugt als Ergebnis einen neuen Tibble.](/images/google_slides/select_schema.svg){#fig-select-schema .lightbox}

Die veränderte Version hat im Ergebnis nur die Variablen, die wir mit `select` angegeben haben. Das gezielte Auswählen von Variablen ist ein zentraler Bestandteil der Datenvorbereitung, da reale Datensätze oft hunderte von Spalten enthalten, von denen für eine spezifische Analyse nur eine Handvoll relevant ist. Durch das Reduzieren des Datensatzes auf das Wesentliche behaltet ihr den Überblick, vermeidet Ablenkungen und macht eure Analysen deutlich strukturierter. Ihr könnt euch das wie das Packen eines Rucksacks vorstellen: Ihr nehmt nur das mit, was ihr für die nächste Etappe braucht, der Rest bleibt zu Hause.

Die folgende Tabelle zeigt die Funktionen, die wir in diesem Abschnitt kennenlernen.

| Funktion | Beschreibung |
|---|---|
| `select()` | Spalten auswählen, entfernen oder umordnen |
| `rename()` | Spalten umbenennen, ohne die Auswahl zu ändern |
| `starts_with()` / `ends_with()` / `contains()` | Spalten nach Namensmuster auswählen |
| `matches()` | Spalten mit regulärem Ausdruck auswählen |
| `all_of()` / `any_of()` | Spalten über einen Vektor auswählen |
| `where()` | Spalten nach Datentyp auswählen |
| `relocate()` | Spalten an eine andere Position verschieben |

Schauen wir uns an, wie das Auswählen von Variablen mit `select` funktioniert und welche Möglichkeiten ihr damit habt.

## Auswahl per Name {#sec-select-per-name}

Die einfachste Form ist die Auswahl einzelner Spalten:

```{r}
tweets |>
  select(screen_name)
```

Mehrere Spalten schreibt ihr einfach hintereinander:

```{r}
tweets |>
  select(screen_name, retweet_count, favorite_count)
```

Ein praktischer Nebeneffekt ist die Reihenfolge. `select()` ordnet die Spalten genau so an, wie ihr sie angebt. Das ist hilfreich, wenn ihr euch eine Ausgabe gezielt lesbar machen wollt:

```{r}
tweets |>
  select(retweet_count, favorite_count, screen_name, text) |>
  head(3)
```

## Spalten entfernen {#sec-select-entfernen}

Manchmal ist es einfacher zu sagen, was weg soll. In `select()` könnt ihr Spalten mit einem Minus entfernen.

```{r}
tweets |>
  select(-text) |>
  head(3)
```

Das funktioniert auch mit mehreren Spalten:

```{r}
tweets |>
  select(-text, -is_retweet) |>
  head(3)
```

Wenn ihr euch die Spaltennamen anschauen wollt, hilft `names()`:

```{r}
names(tweets)
```

::: {.callout-tip icon="💡" title="Wenn `select()` meckert"}
Wenn ihr euch bei einem Spaltennamen vertippt, bekommt ihr eine Fehlermeldung. Das ist gut, denn es verhindert stillschweigende Fehler. Schaut dann als Erstes in `names(tweets)`, ob der Name genau so geschrieben ist.
:::

## Umbenennen {#sec-select-umbenennen}

Ihr könnt Spalten in `select()` auch direkt umbenennen. Das Muster ist:

`neuer_name = alter_name`

```{r}
tweets |>
  select(
    user = screen_name,
    likes = favorite_count,
    retweets = retweet_count,
    text
  ) |>
  head(3)
```

Das ist praktisch, wenn ihr ohnehin gerade eine Auswahl baut. Wenn ihr dagegen nur umbenennen wollt, ohne die Spaltenauswahl zu ändern, ist `rename()` die bessere Wahl:

```{r}
tweets |>
  rename(user = screen_name, likes = favorite_count) |>
  head(3)
```

Mit `rename()` bleiben alle Spalten erhalten, nur die genannten bekommen einen neuen Namen.

## Spaltenmuster {#sec-select-muster}

In echten Projekten ändern sich Datensätze. Es kommen Spalten dazu, Namen ändern sich leicht, oder ihr bekommt eine zweite Version einer Datei. Dann ist es hilfreich, nicht alles hart auszuschreiben, sondern über Muster auszuwählen. Dafür gibt es kleine Helferfunktionen, die ihr innerhalb des `select()`-Aufrufs nutzen könnt:

- `starts_with("...")`: Name beginnt mit diesem Text
- `ends_with("...")`: Name endet mit diesem Text
- `contains("...")`: Name enthält diesen Text

Schauen wir uns die Idee kurz an einem Mini Datensatz an:

```{r}
mini <- tibble(
  user_name = c("a", "b"),
  user_id = c(1, 2),
  tweet_text = c("hi", "bye"),
  tweet_id = c(10, 20)
)

mini |>
  select(starts_with("user"))
```

Und genauso funktionieren die Helfer auch in größeren Datensätzen. Wenn eure Spalten sinnvolle Präfixe oder Suffixe haben, spart ihr euch viel Tipparbeit.


Als fortgeschrittene Variante gibt es die Funktion `matches()`, wenn ihr ein Muster sehr genau beschreiben wollt. Dahinter stecken reguläre Ausdrücke.

```{r}
mini |>
  select(matches("_(id|text)$"))
```

Wenn euch reguläre Ausdrücke neu sind, merkt euch erst einmal diese Idee: Ihr könnt damit sehr präzise sagen, wie Spaltennamen aussehen sollen.

### `everything()` und `last_col()`

Manchmal wollt ihr nur einzelne Spalten an eine bestimmte Stelle schieben. Dafür könnt ihr `everything()` nutzen, das für alle übrigen Spalten steht.

```{r}
tweets |>
  select(screen_name, everything()) |>
  head(3)
```

`last_col()` ist ähnlich praktisch, wenn ihr Bereiche über das Ende eines Datensatzes ausdrücken wollt. Das ist vor allem bei vielen Spalten hilfreich.

## Bereiche {#sec-select-bereiche}

Ihr könnt Spalten auch als Bereich auswählen, zum Beispiel `a:c`. Das funktioniert allerdings nur, wenn die Spalten im Datensatz in dieser Reihenfolge vorkommen.

Damit ihr den Mechanismus sicher seht, nutzen wir wieder einen kleinen Datensatz:

::: {.reuse #select-range-colon}

```{r}
toy <- tibble(a = 1, b = 2, c = 3, d = 4)

toy |>
  select(b:d)
```

:::

In euren eigenen Daten ist `:` vor allem dann praktisch, wenn Spaltenblöcke zusammenhängen, zum Beispiel Messwerte von `m1` bis `m20`.

## Dynamische Auswahl {#sec-select-dynamisch}

Oft habt ihr eine Liste von Spaltennamen, die ihr auswählen wollt. Vielleicht kommt sie aus einem Skript, aus einer Konfiguration oder ihr baut sie dynamisch zusammen.

Wenn ihr einfach einen Vektor in `select()` schreibt, funktioniert das nicht so, wie ihr es vermutlich erwartet. Stattdessen nutzt ihr `all_of()` oder `any_of()`:

- `all_of(cols)`: alle Spalten müssen existieren, sonst gibt es einen Fehler
- `any_of(cols)`: nimmt, was existiert, und ignoriert den Rest

::: {.reuse #select-all-of-any-of}

```{r}
#| error: true
cols <- c("screen_name", "retweet_count", "does_not_exist")

# all_of() ist strikt und hilft, Fehler früh zu finden.
# Dieser Aufruf wirft hier absichtlich einen Fehler, weil eine Spalte nicht existiert.
tweets |>
  select(all_of(cols))
```

```{r}
cols <- c("screen_name", "retweet_count", "does_not_exist")

# any_of() ist tolerant, wenn sich Spalten je nach Version unterscheiden
tweets |>
  select(any_of(cols)) |>
  head(3)
```

:::

`all_of()` ist oft die bessere Wahl, wenn ihr euch auf eine feste Struktur verlasst. `any_of()` ist hilfreich, wenn ihr bewusst mit mehreren Datensatz Varianten arbeiten wollt.

## Auswahl nach Datentyp {#sec-select-datentyp}

Manchmal wollt ihr nicht nach Namen auswählen, sondern nach Eigenschaften. Zum Beispiel alle numerischen Spalten, weil ihr sie gleich zusammenfassen oder visualisieren wollt.

Das geht mit `where()`:

::: {.reuse #select-where-numeric}

```{r}
tweets |>
  select(where(is.numeric)) |>
  glimpse()
```

:::

Ihr könnt `where()` auch kombinieren, zum Beispiel alle Zeichen Spalten, aber ohne den Text:

::: {.reuse #select-where-combine}

```{r}
tweets |>
  select(where(is.character), -text) |>
  head(3)
```

:::

_Abbildung: Zwei Filterkarten. Karte eins heißt "Namensmuster" und zeigt `starts_with()`, `contains()`, `matches()`. Karte zwei heißt "Eigenschaften" und zeigt `where(is.numeric)`. Beide führen in denselben Ausgang "select()". Der Fokus ist, dass es zwei Denkweisen gibt._

## Weitere Werkzeuge {#sec-select-weitere}

### Durchnummerierte Spalten

Wenn Spalten durchnummeriert sind, hilft `num_range()`. Das ist typisch bei Messreihen oder Umfrageitems wie `q1`, `q2`, `q3`.

```{r}
survey_like <- tibble(q1 = 1, q2 = 2, q3 = 3, meta = "x")

survey_like |>
  select(num_range("q", 1:3))
```

### Optionales Entfernen mit `-any_of()`

Manchmal wollt ihr Spalten entfernen, die vielleicht gar nicht in jeder Version eures Datensatzes existieren. Dann ist `-any_of()` praktisch:

```{r}
tweets |>
  select(-any_of(c("text", "does_not_exist"))) |>
  head(3)
```

### Gruppierte Daten: Gruppierungsvariablen bleiben erhalten

Ein Detail, das euch später viel Zeit sparen kann: Wenn ein Tibble gruppiert ist, behält `select()` die Gruppierungsvariablen auch dann, wenn ihr sie nicht explizit auswählt.

```{r}
tweets |>
  group_by(screen_name) |>
  select(retweet_count) |>
  head(3)
```

## Spalten verschieben {#sec-select-relocate}

Manchmal wollt ihr Spalten nicht auswählen oder entfernen, sondern nur an eine andere Stelle schieben. Dafür gibt es `relocate()`. Es verschiebt Spalten, ohne die übrigen zu verändern:

```{r}
tweets |>
  relocate(text, .before = screen_name) |>
  head(3)
```

Mit `.before` und `.after` legt ihr fest, wohin die Spalte wandert. Wenn ihr mehrere Spalten auf einmal verschieben wollt, funktionieren auch die bekannten Helfer wie `starts_with()` oder `where()`:

```{r}
tweets |>
  relocate(where(is.numeric), .after = last_col()) |>
  head(3)
```

`relocate()` ist eine gute Alternative zu dem Trick mit `select(spalte, everything())`, weil die Absicht klarer ist.


## Zusammenfassung {#sec-select-zusammenfassung}

- `select()` wählt Spalten aus, ordnet sie um und kann sie auch umbenennen.
- Mit `-spalte` entfernt ihr Spalten, statt sie aufzuzählen.
- Mit Helfern wie `starts_with()` oder `matches()` bleibt eure Auswahl flexibel.
- Mit `all_of()` und `any_of()` wählt ihr Spalten über Vektoren aus, strikt oder tolerant.
- Mit `where()` wählt ihr Spalten nach Datentyp aus, zum Beispiel alle numerischen Spalten.

Ihr wisst jetzt, wie ihr euren Datensatz auf die relevanten Spalten zuschneidet. Im nächsten Kapitel lernt ihr, wie ihr bestehende Spalten mit `mutate()` verändern könnt, zum Beispiel um Datentypen zu korrigieren oder Texte zu normalisieren (siehe @sec-mutate-modify).
