# Entwicklungsumgebung

```{r}
#| include: false
source("setup.R")
```

Zum Programmieren reicht theoretisch ein einfacher Texteditor, denn Code ist am Ende nur Text. In der Praxis wollt ihr aber Unterstützung beim Schreiben und Ausführen von Code und beim Organisieren eurer Dateien. Genau dafür gibt es integrierte Entwicklungsumgebungen, kurz IDEs (das steht für *Integrated Development Environment*).

In diesem Buch arbeiten wir mit **Positron**. Das ist eine moderne Entwicklungsumgebung für Data Science, die sich in vielen Dingen wie Visual Studio Code anfühlt. Installiert Positron jetzt einmal, dann nutzen wir es direkt für eure ersten Schritte in R.

## Positron installieren

Ladet [Positron](https://positron.posit.co/download.html) in der neuesten Version herunter und installiert es auf eurem Rechner. Startet Positron danach direkt. Wenn es geöffnet ist, geht es mit dem nächsten Abschnitt weiter.

## Projekte und Ordner

In Positron arbeitet ihr in **Projekten**. Ein Projekt ist schlicht ein Ordner, in dem alles liegt, was zusammengehört: Skripte, Daten, Abbildungen und Ergebnisse.

Eine einfache Regel hilft euch, sauber zu bleiben: Legt für jedes neue Vorhaben einen eigenen Projektordner an. Viele erstellen dafür einen übergeordneten Ordner wie `R-Projekte` und legen darin pro Projekt einen Unterordner an. So findet ihr Dinge schneller wieder und mischt Dateien nicht aus Versehen.

::: {.callout-tip icon="💡" title="Sicherung eurer Projekte"}
Wenn ihr regelmäßig an Projekten arbeitet, lohnt sich eine Strategie für Backups. Eine gute Kombination ist ein Ordner, der automatisch synchronisiert wird, plus Versionsverwaltung für wichtige Projekte. Ich nutze dafür einen Projektordner in OneDrive und lege wichtige Codeprojekte zusätzlich auf [GitHub](https://github.com/winf-hsos) ab.
:::

![Meine Projekte liegen in einem gemeinsamen Ordner.](/images/projects-folders.svg)

## Projekt anlegen und öffnen

Legt zuerst euren Projektordner im Datei-Explorer an. Öffnet anschließend diesen Ordner in Positron. Sobald der Ordner geöffnet ist, seht ihr links die Projektstruktur, in der Mitte euren Editor und unten die Konsole.

Ab jetzt gilt: Alles, was zu eurem Projekt gehört, landet in diesem Ordner. Wenn ihr später mit Daten arbeitet, speichert ihr sie ebenfalls dort oder ihr ladet sie aus einer Quelle, die ihr nachvollziehbar dokumentiert.

### Virtuelle Umgebungen für R

Es ist eine gute Idee, die Abhängigkeiten eurer R-Projekte zu isolieren. Das geht mit virtuellen Umgebungen, die ihr mit dem `renv`-Paket anlegen könnt. So stellt ihr sicher, dass jedes Projekt genau die Pakete nutzt, die es braucht, und dass Updates in einem Projekt nicht die anderen Projekte kaputtmachen.

```{r}
renv::init()
```

Die Zeile sorgt dafür, dass in eurem Ordner eine virtuelle Umgebung angelegt wird. Ihr erkennt das an dem neuen Ornder `renv` und den Dateien `renv.lock` sowie `.Rprofile`. Jedes Mal, wenn ihr eurer Projekt in Zukunft öffnet, wird eure virtuelle R-Umgebung automatisch für euch aktiviert. ihr könnt prüfen, ob eure virtuelle Umgebung aktiv ist:

```{r}
renv::project()
```

Die Ausgabe sollte den Pfad zu eurem Projektordner enthalten. Wenn das der Fall ist, seid ihr bereit, Pakete zu installieren und loszulegen.

Wir werden für die Installation von externen Paketen ein eigenes Paket mit dem Namen `pacmman` verwenden, das ihr am besten direkt zu Beginn einmal in eurer virtuellen Umgebung installiert:

```{r}
renv::install("pacman")
```

Ihr werdet im Laufe des Buches viele Pakete installieren. Um einen Überblick zu bekommen, welche Pakete in eurer virtuellen Umgebung installiert sind, führt ihr einfach diesen Befehl aus (wir gehen an dieser Stelle nicht weiter darauf ein, einfach nur ausführen):

```{r}
ip <- installed.packages()
ip[, c("Package", "Version", "LibPath")] |> 
  as_tibble() |> 
  clean_names() |>
  mutate(in_virtual_env = 
    str_detect(
        str_to_lower(lib_path), 
        str_to_lower(getwd())
    )
  ) |>
  select(package, version, in_virtual_env) |> 
  arrange(in_virtual_env, package)
```


## Dateien anlegen

In Positron könnt ihr neue Dateien über das Menü (`File` > `New File`) oder über das Kontextmenü im Projektbaum anlegen. Wählt einen sprechenden Namen und achtet auf die Dateiendung, denn daran erkennt Positron, welche Sprache ihr nutzt und welche Funktionen es anbieten soll:

- `.R` für R-Skripte
- `.qmd` für Quarto-Dateien
- `.py` für Python-Skripte

Für den Start genügt ein leeres R-Skript. Legt es an, öffnet es im Editor und schreibt diesen Code hinein:

```{r}
#| eval: false
sqrt(64)
```

## Hilfe beim Tippen

Wenn ihr Code schreibt, unterstützt euch Positron mit Autovervollständigung. Tippt einmal `sqr` und achtet auf das Vorschlagsfenster. Mit den Pfeiltasten könnt ihr einen Vorschlag auswählen und mit der Tab-Taste vervollständigen.

Nach dem Einfügen von `sqrt()` springt der Cursor in die Klammern. Oft blendet Positron zusätzlich Hinweise zu Funktionsargumenten ein. Bei `sqrt()` ist das nur `x`, bei anderen Funktionen sind es mehrere. Das spart Zeit und verhindert Tippfehler.

::: {.callout-tip icon="💡" title="Autovervollständigung öffnen"}
Wenn keine Vorschläge erscheinen, öffnet ihr sie manuell mit `Strg+Space` unter Windows oder mit `Cmd+Space` unter macOS.
:::

## Speichern

Sobald ihr eine Datei verändert, markiert Positron sie als noch nicht gespeichert. Speichert regelmäßig, zum Beispiel über das Disketten-Symbol oder mit `Strg+S` unter Windows oder `Cmd+S` unter macOS. Danach ist der aktuelle Stand sicher in eurem Projektordner.

## Code ausführen

Um einen Befehl auszuführen, setzt den Cursor in die Zeile und nutzt `Strg+Enter` unter Windows oder `Cmd+Enter` unter macOS. Das Ergebnis erscheint unten in der Konsole. Probiert es mit `sqrt(64)` aus. Dort sollte `8` ausgegeben werden.

Für ganze Skripte gibt es im Editor außerdem ein Start-Symbol. Dahinter stecken typischerweise diese Optionen:

- `Source R File with Echo`: Führt das gesamte Skript aus und zeigt den Code in der Konsole.
- `Source R File`: Führt das gesamte Skript aus, ohne den Code in der Konsole zu zeigen.
- `Execute Code`: Führt nur den aktuellen Befehl aus, wie `Strg+Enter` oder `Cmd+Enter`.

::: {.callout-tip icon="💡" title="Dateien und Ordner organisieren"}
Im Projektbaum könnt ihr Dateien und Ordner anlegen, umbenennen, verschieben und löschen. Wenn ihr einmal ein Projekt sauber angelegt habt, müsst ihr Positron dafür meist nicht mehr verlassen.
:::
